臺灣高等法院臺中分院刑事判決　　　　96年度上訴字第1322號
上　訴　人
即　被　告　丙○○
　　　　　　　　　　（現於臺灣臺中戒治所執行中）
選任辯護人　蘇若龍律師
上列上訴人因強盜案件，不服臺灣彰化地方法院96年度訴字第16
4號中華民國96年4月10日第一審判決（起訴案號：臺灣彰化地方
法院檢察署95年度偵字第10796號)，提起上訴，本院判決如下：
    主    文
原判決撤銷。
丙○○犯攜帶兇器強盜罪，處有期徒刑柒年。
    犯罪事實
一、丙○○前因強盜及竊盜案件，經法院分別判處有期徒11年及
    10月，定應執行刑為有期徒刑11年6月確定，甫於民國95年1
    0月3日假釋出監。丙○○於假釋期間猶不知警惕，僅因一時
    缺錢花用，竟意圖為自己不法之所有，於95年11月23日下午
    2時許，向不知情之友人陳姿賢借用車牌JX9-016號重型機車
    ，騎乘至彰化縣永靖鄉○○村○○路○段272號乙○○所經營
    雜貨店旁停放後，即頭戴半罩式安全帽進入該店內，佯裝購
    買「波蜜果菜汁」飲料一罐至櫃檯付款，適該雜貨店櫃檯桌
    上置有乙○○所有在客觀上足以對人之生命、身體造成危險
    性之西瓜刀一把，丙○○即順勢以右手拿起該西瓜刀，先以
    刀背（起訴書誤載為刀刃）抵住乙○○脖子正面下緣，並以
    台語嚇令乙○○：「拿錢出來！」等語，以此強暴方式至使
    乙○○不能抗拒，繼而以左手打開櫃檯桌子的左側抽屜，強
    取抽屜內以塑膠管裝盛之銅板（金額不詳)計3管，乙○○則
    趁丙○○拿取銅板而不注意之際，徒手將丙○○持西瓜刀之
    右手撥開，致該西瓜刀掉落於地板，並大聲呼叫「搶劫！」
    ，丙○○見狀即向店外逃逸，奔跑間掉落前揭內裝有銅板之
    塑膠管1管，其餘2塑膠管內之銅板亦有掉落，隨即騎乘機車
    逃逸。計丙○○強盜得手之財物約新臺幣(下同)450元(起訴
    書誤載為2000元），並供其買菸、檳榔、飲料、吃麵而花用
    殆盡。嗣經警調閱彰化縣永靖鄉○○路○段448號前之監視器
    錄影畫面，依歹徒騎乘機車之車牌號碼追查，因而循線查獲
    上情。
二、案經乙○○訴由彰化縣警察局員林分局報告臺灣彰化地方法
    院檢察署檢察官偵查起訴。
    理    由
一、證據能力方面：證人乙○○於偵查中之證言，業經依法具結
    ，選任辯護人雖爭執其證據能力，惟並未釋明有何顯不可信
    之事由，本院按諸卷內資料，亦查無該證言有顯不可信之情
    形，且該證人於偵查中之證言，與其後在原審及本院經具結
    所證之內容大致相符，依刑事訴訟法第159條之1第 2項規定
    ，認有證據能力，當得作為證據。
二、訊據上訴人即被告丙○○固坦承有於前揭時間，騎乘機車至
    被害人乙○○所經營之雜貨店旁停放，並頭戴半罩式安全帽
    ，進入店內購買飲料及拿取雜貨店櫃檯桌子抽屜內之現金約
    450 元後，再騎乘機車逃逸，所得用於買菸、檳榔、飲料、
    吃麵等情，惟矢口否認有何持刀強盜之行為，辯稱：未拿刀
    架著被害人，是趁被害人打開抽屜，且轉身不注意時去拿抽
    屜內的錢，該處並無放置西瓜刀，更無持西瓜刀抵住被害人
    ，所為僅係竊盜或搶奪，並非強盜云云。惟查：
  （一）被告如何持被害人湖淑貞店內櫃檯桌上之西瓜刀，先以
        刀背抵住被害人脖子正面下緣，並嚇令被害人：「拿錢
        出來！」，致使被害人不能抗拒，繼而打開櫃檯桌子之
        抽屜，強取抽屜內以塑膠管裝盛之銅板等事實，業據證
        人即被害人乙○○於偵查中結證：他（指被告，下同）
        要來買波蜜，我說沒有，我叫他自己去拿飲料，然後他
        過來櫃檯旁邊，右手拿 1支西瓜刀，刀子本來是放在我
        桌上，是要切東西的，他用刀背架住我的脖子，說錢拿
        出來，就用左手打開抽屜，拿了 3管零錢，我沒辦法扺
        抗，趁他拿錢不注意的時候，將他的手撥開，刀子就掉
        下來，之後我就喊搶劫，他就跑離開，去騎機車。我用
        塑膠管子裝錢，他拿了3管，掉了1管。我確定被告有拿
        刀子架住我的脖子，叫我把錢拿出來等語（見偵查卷第
        56至60頁）；於原審復結稱：「（問：請你詳述案發當
        時雜貨店遭搶的經過？）當時店裡只有我一個人，有一
        個人說要買波蜜果菜汁，因為果菜汁放在冰箱裡，叫他
        自己拿，我坐在櫃檯，櫃檯前面有西瓜刀，那把刀是我
        自己在用的，他拿起這把刀，架在我的脖子叫我拿錢出
        來」「他拿刀子架在我脖子的時候，是以刀背架住我」
        「（問：被告拿刀子抵住你的脖子，時間多久？）一下
        下，沒有超過一分鐘」「（問：你有無確定他有拿刀子
        ？）我確定，刀子是我家的，不是被告他自己帶來的」
        「刀子是我買的，在店裡使用」「（問：被告拿照片中
        的刀子嗎？）是的」「（問：被告拿刀子架在你的脖子
        ，是架在哪裡？）架在正面脖子下緣」「因為他手上有
        東西（指西瓜刀），如果反抗，我會比較輸，我會怕，
        所以才讓他去開抽屜（拿錢）」「他一手硬要拿櫃檯的
        錢，我大喊搶劫，後來他就跑出去，錢邊跑邊掉，剩下
        的錢放在口袋」等語（見原審卷第48至50頁）；於本院
        再結證：被告拿刀子以刀背扺住我，我會害怕，無法拒
        絕（即抗拒），刀子形狀長長的，可以用來切菜切鳳梨
        等語明確（見本院卷第91、92頁)，並有西瓜刀照片2張
        及被害人領回該刀子之贓物認領保管單 1紙在卷可憑（
        見偵查卷第30至32頁)。
  （二）被害人乙○○所經營雜貨店櫃檯桌子的右側係走道，約
        為一人可以通過的寬度，其現金及零錢（銅板）是置於
        桌子左邊的抽屜內，桌上放有電子磅秤及一些雜貨，桌
        子正前方有個架子與桌子同高，架子下面及桌子前面靠
        近走道處均堆放貨物，被害人所坐位置離後方展示架僅
        有約 1張椅子的距離等情，業經本院播放96年1月6日拍
        攝之現場模擬光碟勘驗明確，有勘驗結果載明準備程序
        筆錄及翻拍照片15幀在卷可佐（見本院卷第56、72至86
        頁），參諸證人乙○○於偵查中結證：「（抽屜離你多
        遠？）抽屜緊貼我的身體。桌子的抽屜就像一般的抽屜
        要拉出來，不是收銀台」等語（見偵查卷第60頁），足
        見該雜貨店之現場空間十分狹小，現金及零錢係置放在
        桌子左側之抽屜，並非一般桌上之收銀機，該抽屜拉開
        時，緊貼坐於椅子上之被害人身體左前方，立於右側走
        道要伸手拿取抽屜內之金錢，必須伸長手越過被害人，
        且自己之身體尚需前傾屈身，方能得手，縱如被告所云
        當時坐在椅子上之被害人有向左側轉身體，整理旁邊的
        東西等語（見本院卷第56頁），衡情被害人亦能立即發
        覺，客觀上被告實無任何趁被害人不注意而拿取抽屜內
        金錢之機會及環境。況被害人既側身向左整理東西，理
        應將拉出之左邊抽屜推回，以免妨害身體動作，被告並
        無趁機竊取已拉開抽屜內金錢之可能。是被告辯稱僅趁
        被害人打開抽屜，左轉身體整理東西而不注意之際，拿
        取抽屜內的金錢云云，顯與客觀環境不符，應不可能發
        生，其所辯僅係竊盜或搶奪，乃屬避重就輕之詞，誠難
        採信。本院參酌證人乙○○就被告如何強盜財物乙節，
        前後均一致指證被告係以刀背抵住被害人脖子正面下緣
        ，致其無法抗拒，再強取抽屜內以塑膠管裝盛之銅板等
        語，且被告所辯難以成立，堪信證人乙○○此部分所證
        ，應與事實相符而可採信。
  （三）關於被害人乙○○之手臂是否有鐵器擦傷乙節，證人乙
        ○○固於96年1月6日警詢指述其左手臂與被告發生拉扯
        時為兇刀所傷云云（見偵查卷第79頁）；於原審則證述
        ：因為我將要將刀子打掉，所以右手前臂正面擦到受傷
        ，只是稍微擦傷，紅紅的而已云云（見原審卷第49、50
        頁），並有96年1月6日拍攝之受傷照片 2幀為憑（見偵
        查卷第80、81頁），惟其究係右手或左手受傷，前後所
        云不一，此部分之證詞當難輕信。又皮膚之新陳代謝甚
        快，輕微擦傷所顯示於皮膚之紅色擦痕，通常數日內即
        會消褪，當不可能經過45日仍有傷痕存在，是卷附96年
        1月6日拍攝被害人左手之受傷照片，衡情應非95年11月
        23日案發當日所造成，尚難執此為不利被告之認定。況
        被害人乙○○於案發當日即95年11月23日、翌日即95年
        11月24日3次警詢及95年12月8日偵查中，均未指出身體
        受有傷害，其中95年11月23日警詢更明白陳述沒有受傷
        等語（見偵查卷第19至24、56至61頁，證人乙○○之警
        詢證言固無刑事訴訟法第159條之3所定得作為認定犯罪
        事實之證據之情事，惟仍得用以彈劾其他證據），則其
        嗣後指稱為兇刀擦傷乙節，既有前後相反之陳述，復無
        其他之佐證，當難遽認被害人淑貞之手臂確受有鐵器擦
        傷。
  （四）關於被告強盜所得金錢之數額部分，證人乙○○於偵查
        中證述：被搶了將近2000元，但是被告掉了4、5百元等
        語（見偵查卷第56頁）；於原審證述：「（問：你損失
        的財物多少？）損失5、6百元，都是銅板」「（問：被
        搶的金額到底如何？）大概5、6百元，沒有辦法細數，
        不能確定金額」等語（見原審卷第50頁），惟被告自承
        僅得款約 450元，依罪疑即為有利被告認定之原則，應
        認被告強盜所得之款項約為 450元。又被告於偵查中坦
        承：我那時有拿錢給她（指被害人乙○○，下同），我
        是看她開抽屜，看到有錢，我才起貪念等語（見偵查卷
        第59頁），顯見被告所為上開強盜犯行，確有為自己不
        法所有之意圖甚明。
  （五）綜上所述，被告持西瓜刀強盜被害人乙○○財物之事證
        已臻明確，所辯意在卸責，無可採信，其犯行洵堪認定
        ，應依法論罪科刑
三、按強盜罪之成立，以意圖為自己或第三人不法之所有，施以
    強暴、脅迫、藥劑、催眠術或他法，至使不能抗拒而取他人
    之物或使其交付為構成要件。所稱「至使不能抗拒」係指行
    為人所施之強暴、脅迫等不法行為，在事實上，已達於使被
    害人無法抗拒或不能抗拒之程度而言；強盜罪之強暴、脅迫
    ，祇須抑壓被害人之抗拒或使被害人身體上、精神上處於不
    能抗拒之狀態為已足，其暴力縱未與被害人身體接觸，仍無
    礙於強盜罪責之成立；若當場對被害人施以強暴脅迫，達於
    不能抗拒之程度，即係強盜行為，不能再論以恐嚇取財罪名
    ，至被害人有無抗拒，或行為人持以實施強暴脅迫之兇器是
    否取自被害人之處所，及行為後如何離去，均於其是否為強
    盜，不生影響。如果施用強暴脅迫使人不能抗拒而為奪取，
    即應成立強盜之罪。至所謂強暴脅迫手段，祇須抑壓被害人
    之抗拒，足以喪失其意思自由為已足，縱令被害人實際並無
    抗拒行為，仍於強盜罪之成立，不生影響（最高法院86年度
    台上字第3143號、89年度台上字第3035號、91年度台上字第
    2653號、92年度台上字第2982號判決要旨參照）。又刑法第
    321條第1項第 3款之攜帶兇器竊盜罪，係以行為人攜帶兇器
    竊盜為其加重條件，此所謂兇器，其種類並無限制，凡客觀
    上足對人之生命、身體、安全構成威脅，具有危險性之兇器
    均屬之，且祇須行竊時攜帶此種具有危險性之兇器為已足，
    並不以攜帶之初有行兇之意圖為必要（最高法院79年台上字
    第5253號判例意旨參照）。另刑法上所稱「強暴」，乃指一
    切有形力即物理力之行使而言，不問其係對人或對物為之均
    包括在內；所謂「脅迫」，則指以侵害生命身體、自由、名
    譽、財產之不法為目的之意思，通知對方足使其生恐怖不安
    之心之一切行為而言(最高法院81年度台上字第243號、82年
    度台上字第5788號裁判要旨參照）。查被告於強盜時所持用
    之西瓜刀係屬鐵製，質硬刃利，在客觀上已足以對人之生命
    、身體構成威脅，自屬具有危險性之兇器無疑，其持以抵住
    被害人脖子正面下緣，自屬對被害人施以強制力之強暴行為
    ，雖被告僅以刀背為之，然客觀上仍可達到使被害人無法抗
    拒之程度。是核被告所為，係犯刑法第330條第1項之加重強
    盜罪。
四、原審以被告罪證明確，予以論罪科刑，固非無見，惟被告係
    以強暴之方式強盜被害人財物，原審誤認係脅迫，稍有未洽
    ；又原審未詳予勾稽，遽認被害人之手臂受有鐵器擦傷，亦
    有未合。被告上訴意旨否認持刀強盜，指摘原判決不當，雖
    無理由，惟原判決既有上開可議之處，即屬無可維持，自應
    由本院予以撤銷改判。爰審酌被告正值年輕力壯之年，不思
    以自身之力量努力工作，循正途賺取金錢花用，其前已有強
    盜罪前科，不知警惕，復於假釋期間（見卷附臺灣高等法院
    被告前案紀錄表），僅為貪圖一己之私利，持刀行搶，對社
    會治安所生危害之程度甚巨，犯罪後復未能坦承犯行，態度
    非佳，惟強盜所得財物不多，且被害人於原審當庭表示原諒
    被告（見原審卷第54頁）等一切情狀，量處如主文第 2項所
    示之刑，以示懲儆。
五、被告於原審之辯護人聲請將西瓜刀送鑑定，以查明是否有被
    告之指紋，惟本件西瓜刀屬被害人乙○○所有，且早於95年
    11月24日即發還被害人乙○○，有贓物認領保管單附卷可憑
    （見偵查卷第32頁），迄今時隔多日，且指紋亟易因擦碰而
    滅失，既無刻意保存，現縱要求被害人將西瓜刀取來再送鑑
    定，顯已無法採得被告之指紋，是本院認此項證據之調查，
    核無必要。又公訴意旨請求併對被告宣告強制工作 2年，惟
    本案被告強盜犯行僅有 1件，且所得財物非多，其情節尚無
    併予宣告強制工作之必要，均附此敘明。
六、據上論斷，應依刑事訴訟法第369條第 1項前段、第364條、
    第299條第1項，刑法第330條第1項，判決如主文。
本案經檢察官甲○○到庭執行職務。
中　　華　　民　　國　　96　　年　　7 　　月　　25　　日
            刑事第六庭    審判長法　官  李  文  雄
                                法　官  林  靜  芬
                                法　官  張  恩  賜
上列正本證明與原本無異。
如不服本判決應於收受本判決後10日內向本院提出上訴書狀，其
未敘述上訴理由者，並得於提起上訴後10日內向本院補提理由書
狀（均須按他造當事人之人數附繕本）「切勿逕送上級法院」。
                                書記官  陳　如　慧
中　　華　　民　　國　　96　　年　　7 　　月　　26　　日
附錄論罪科刑法條
刑法第330條第1項：
犯強盜罪而有第三百二十一條第一項各款情形之一者，處七年以
上有期徒刑。
